【裁判字號】    89,上訴,3957
【裁判日期】    891019
【裁判案由】    水土保持法
【裁判全文】
臺灣高等法院刑事判決                          八十九年度上訴字第三九五七號
    上  訴  人  臺灣臺北地方法院檢察署檢察官
    被      告  乙○○
    選任辯護人  楊志航
右上訴人因被告違反水土保持法案件，不服臺灣台北地方法院八十八年度訴字第五三
七號，中華民國八十九年十月十九日第一審判決（起訴案號：臺灣台北地方法院檢察
署八十八年度偵字第二五一０號）提起上訴，本院判決如左：
    主  文
上訴駁回。
    理  由
一、公訴意旨略以：乙○○明知在國有林區內，不得未經同意擅自從事農、林、漁、
    牧地之開發利用、設置淨水池、開發建築用地。又明知臺北縣烏來鄉○○段五九
    六、六五七、六五八、六五九、六六０、六六二、六六三、七二六地號均是中華
    民國所有之林地，竟未經主管機關同意，擅自於民國八十五年間，在福山段五九
    六號林地上興建鐵皮造二層樓房屋一棟、在同段六六三號林地上興建鐵皮造雞舍
    一棟、在同段七二六號林地上興建水泥造淨水池一座、於八十七年七月間之後，
    在同段六五七、六五九號林地上鋪設水泥地面圍以鋼網興建大型鳥籠四座、山豬
    籠一座，於八十七年十一月三十日之後，在同段六五八、六五九、六六０、六六
    一、六六二、六六三號林地上開挖水池，在同段六五七、六五九號林地上興建鐵
    皮棚架，下方則放置貨櫃屋，其面積及坐落之位置均如附圖所示，作為經營農業
    產銷班之用。因認乙○○所為涉嫌違反水土保持法第八條第二款、第三款、第五
    款之規定，致生水土流失及毀損水土保持之處理，應依同法第三十二條第一項論
    處。
二、按犯罪事實應依證據認定之，無證據不得推定其犯罪事實；又不能證明被告犯罪
    者，應諭知無罪之判決；刑事訴訟法第一百五十四條、第三百零一條第一項分別
    定有明文。又犯罪事實之認定，應憑真實之證據，倘證據是否真實尚欠明確，自
    難以擬制推測之方法，為其判斷之基礎；而認定犯罪事實之證據係指足以認定被
    告確有犯罪行為之積極證據而言，該項證據自須適合於被告犯罪事實之認定，始
    得採為斷罪資料（最高法院五十三年著有臺上字第六五六號、二十九年上字第三
    一○五號判例參照）。且刑事訴訟上證明之資料，無論其為直接或間接證據，均
    須達於通常一般之人均不致有所懷疑，而得確信其為真實之程度，始得據為有罪
    之認定，若其關於被告是否犯罪之證明未能達此程度，而有合理懷疑之存在，致
    使無從形成有罪之確信，根據「罪證有疑，利於被告」之證據法則，即不得遽為
    不利被告之認定（最高法院七十六年度臺上字第四九八六號判例參照）。
三、公訴人認為被告乙○○涉有前開罪嫌，無非以：「訊據被告乙○○坦承於右揭時
    地興建如附表所示之鐵皮屋、雞舍、水泥造淨水池、大型鳥籠、山豬籠、鐵皮棚
    架、放置貨櫃屋等情不諱，然矢口否認有開挖水池、及違法犯行，辯稱：伊就原
    來之土地現狀及既有之設施為有效利用或稍加改良，絕無任何違法開發、經營或
    使用行為云云。惟查，被告於右揭時地興建水泥造淨水池、鐵皮棚架、放置貨櫃
    等情，業據證人謝英美、丙○○○、謝高雪化．米腊、瓦旦等人證述明確；被告
    將業經遼颱風摧毀不復存在之木造房屋及竹籬雞舍，改建為二層樓鐵皮屋、大型
    鳥籠、山豬籠、雞舍等情，亦據上開證人證述屬實，且重新興建之材料主要者為
    鐵皮，與原有之木造房屋或竹籬圍牆截然不同，被告辯稱：伊就原來之設施稍加
    改良云云，核與事實不符，不足採信。再查，案外人陳鍋坼前於八十二年一月間
    ，在同段六六二、六六三號林地上開發道路、堆積土石、開挖水池，未先擬具水
    土保持計劃書，送請該管目的主管機關核定，而擅自經營使用該地，致生公共危
    險，經臺灣臺北地方法院判處陳鍋坼有期徒刑七月，經陳某上訴後，先後經本院
    及最高法院駁回陳某之上訴而告確定乙節，業據檢察官調取該案卷核閱無誤，又
    臺北縣烏來鄉公所前於八十七年十一月三十日前往上開現場會勘，就水池之現狀
    如何？載有『水池２０ｍｘ２０ｍ  ( 現況：已填平植生）（六六三地號）等語
    ，然經檢察官於八十七年十二月二十二日前往現場履勘時，發現該地有水池三處
    ，且水池之範圍，較陳鍋坼所開挖之範圍為大，此有該案與本案之複丈成果圖及
    臺北縣烏來鄉公所山坡地保利用管理違規查報與取締案件會勘紀錄本一份附卷可
    憑，堪信糸爭水池係於八十七年十一月三十日之後再加以開挖者無疑，而上開漁
    、波地之開發利用設置水池、興建房屋等犯行，均致生水土流失及毀損水土保持
    之處理，本件事證已明，被告犯行詢堪認定」等為論據。
四、使用，亦未「致生水土流失或毀損水土保持之處理與維護設施或釀成災害」之情
    形等語。
五、經查：
    (一)按水土保持法第三十二條第一項、第三十三條第三項、修正後山坡地保育利用
      條例第三十五條第三項，均以「致生水土流失或毀損水土保持之處理與維護設
      施或釀成災害」為其構成要件，即所稱之實害犯，如無實害之發生，即不得以
      上開法條論處科刑。
    (二)本件被告被訴管理使用之坐落臺北縣烏來鄉○○段五九六、六五七、六五八、
      六五九、六六０、六六一、六六二、六六三、七二六地號等九筆土地，經原審
      於八十九年六月廿六日，函請經濟部台北水源特定區管理委員會（下稱水管會
      ）委託地質專家予以鑑定，結果認為「鑑定標的物皆無造成水土流失或毀損水
      土保持之處理與維護設施」，此有該委員會八十九年九月十四日經（八九）北
      水一字第０六二六八號函附之台灣省應用地質技師公會鑑定報告書在卷可稽（
      見原審卷第一００頁及外放之鑑定報告書）；再原審勘驗現場時，水管會職員
      邱立言證稱：本件被告乙○○是因為沒有申請許可而被查報，至目前止未發現
      有水土流失；烏來鄉公所農業技士林如森亦證稱：未發現有水土流失等語（見
      原審八十九年六月二十一日勘驗筆錄）。綜上，本件被告被訴管理使用之上開
      土地既無水土流失或毀損水土保持之處理與維護設施或釀成災害，自不構成水
      土保持法第三十二條第一項、第三十三條第三項、山坡地保育利用條例第三十
      五條第三項之犯罪。
    (三)再按山坡地保育利用條例第三十四條固規定：「違反第十條規定者，即在公有
      或他人之山坡地內，擅自墾殖物、占用或從事各款開發、經營、使用等情形，
      處六月以上五年以下有期徒刑，得併科新台幣六十萬元以下罰金。惟山坡地保
      育利用條例第三十四條第一項之擅自設置工作物罪係刑法第三百二十條第二項
      竊佔罪之特別規定。必在公有或他人山坡地上，無正當權源而擅自墾殖或設置
      工作物始得成立。如已得所有權人同意，或其他原因對該山坡地有正當使用權
      源時，縱違反約定使用方法而設置工作物，亦與「擅自」之要件不符，即無成
      立該罪之餘地。（最高法院八十二年台上字第三一三三號判決意旨參照）前開
      九筆土地係原住民保留地，被告暨簡振傑、馬玉燕、丙○○○、謝高雪花、謝
      英美、甲○等人對該土地有地上權或無償使用權，此有土地登記簿謄本及使用
      清冊在卷可稽（見原審卷第二十八頁至第三十八頁），而被告使用前開土地，
      除其中六六一號部分，被告本身有地上權外，其餘已取得對該土地有地上權或
      無償使用權人即簡振傑、馬玉燕、丙○○○、謝高雪花、謝英美、甲○之同意
      （見原審八十九年五月二十九日訊問筆錄、本院九十年二月二十日訊問筆錄、
      同年三月九日審判筆錄），被告使用之情形與原約定使用方法縱有不同，依上
      開判決意旨所示，亦與山坡地保育利用條例第三十四條第一項擅自設置之要件
      不符，而不構成該條之罪。
    此外，查無其他積極證據足以證明被告確有前述違反水土保持法犯行，或其他犯
    罪，不能證明被告犯罪，自應為被告無罪之諭知。
六、原審以不能證明被告犯罪而為無罪之諭知，經核並無不合，檢察官上訴猶以：(一)
    原審固函請水管會委託地質專家予以鑑定，但並未檢送偵查卷之資料，亦即未就
    被告行為期間（八十四年至八十六年九月間）之情形加以鑑定。(二)證人邱立言於
    原審亦證稱：到底有無造成水土保持（破壞），我無法判斷等語，原審未加斟酌
    。(三)八十九年十月三十一日，象神颱風來襲，福山村產業道路再度崩塌，雨勢因
    無樹林阻截雨水沖刷，又無根木涵養雨水，使雨水直接衝擊地面，水勢直瀉而下
  ，有報紙可參，且依電視畫面顯示大水挾帶黃泥及土石，是否本案如此大面積之
    挖掘，仍不致生公共危險，亦值研議。(三)被告供稱臺北縣烏來鄉○○段五九六、
    六六一、六六三、六五八、六五九、七二一等地號土地係由其管理使用，而依新
    店地政事務所於會勘時發現六六三、六六一、六六０、六六二地號上有編號Ｇ、
    Ｈ、Ｉ三處水池，面積達四千八百平方公尺，原審亦未加調查等情，指摘原判決
    不當，請求將原判決撤銷改判，惟查：(一)本件被告被訴管理使用之九筆土地，經
    原審函請水管會委託地質專家予以鑑定，結果認為「鑑定標的物皆無造成水土流
    失或毀損水土保持之處理與維護設施」，已如前述，公訴人於起訴前並未經相關
    機構鑑定，事後又以原審未檢送偵查卷，暨未就被告行為期間之情形加以鑑定云
    云，指摘前開鑑定有未盡之處，惟並未具體指陳被告有何「造成水土流失或毀損
    水土保持之處理與維護設施」之證據，自有未當。再本件鑑定之範圍，包括六六
    三、六六一、六六０、六六二地號上之水池，前台灣省應用地質技師公會鑑定報
    告記載甚明，公訴人認為原審就此部分未加調查，亦有未合，至於證人邱立言於
    原審稱證稱：到底有無造成水土保持（破壞），我無法判斷云云，其意係指伊非
    水土保持專家，無法為進一步之認定，究不得以其前開證言遽為不利於被告之認
    定。(二)公訴人提出之報紙所載之烏來鄉○○村○○○○○道路坍方中斷，係在信
    賢村五重橋附近，而該道路段距離系爭土地尚有十二公里之遠（見被告證一所附
    之地圖），不可相提併論，公訴人所陳係屬臆測之詞，不足採信。綜上，檢察官
    之上訴為無理由，應予駁回。
據上論斷，應依刑事訴訟法第三百六十八條，判決如主文。
本案經檢察官張啟彬到庭執行職務。
中      華      民      國      九十      年      三      月    二十三  日
                              臺灣高等法院刑事第二十四庭
                                  審判長法  官  陳  貽  男
                                        法  官  王  炳  梁
                                        法  官  李  世  貴
右正本證明與原本無異。
如不服本判決應於收受送達後十日內向本院提出上訴書狀，其未敘述上訴之理由者並
得於提起上訴後十日內向本院補提理由書（均須按他造當事人之人數附繕本）。
                                        書記官  魏  汝  萍
中      華民      國      九十      年      三      月    二十六  日


司法院資訊處製作；財團法人民間司法改革基金會備份。
